【裁判字號】    89,易,4477
【裁判日期】    900515
【裁判案由】    詐欺
【裁判全文】
臺灣板橋地方法院刑事判決                        八十九年度易字第四四七七號
    公  訴  人  臺灣板橋地方法院檢察署檢察官
    被      告  甲○○
右列被告因詐欺案件，經檢察官提起公訴（八十九年度偵字第一六七二五號），本院
判決如左：
    主  文
甲○○意圖為自己不法之所有，以詐術使人將本人之物交付，處有期徒刑參月，如易
科罰金，以參佰元折算壹日，緩刑貳年。
    事  實
一、甲○○前向設於台北市○○區○○街三十之一號永原建材行負責人丙○○訂購建
    材而交付如附表編號一所示之支票一張以給付貨款，嗣於票載發票日前，因週轉
    困難，亟需款項清償積欠他人之債務，且無意將票款存入如附表編號一所示之帳
    戶內，竟於民國八十九年四月二十日至永原建材行，向丙○○佯稱欲以附表編號
    三所示之支票一張，向丙○○借調現金存入上開帳戶，使附表編號一所示之支票
    能順利兌現等語，丙○○因此陷於錯誤而於扣除利息後將現金新臺幣（下同）四
    萬二千元借貸甲○○，甲○○取得該款項後即轉交其他債權人以清償其債務，而
    未存入上開帳戶。嗣丙○○於支票屆期後提示如附表一所示之支票遭退票後，始
    知悉受騙。
二、案經被害人丙○○訴請臺灣板橋地方法院檢察署檢察官偵查起訴。
    理  由
一、訊據被告甲○○矢口否認有詐欺取財之犯行，並辯稱：伊係因週轉不靈始未能依
    約存入票款使上開支票兌現云云。惟查：右揭事實，業據告訴人丙○○於偵審中
    指訴不移，並有如附表編號一、三所示之支票及退票理由單影本各二紙附卷可稽
    ，被告於本院審理時坦承：伊持附表編號三所示之支票向丙○○調借現金時，有
    向丙○○表示是要借現金存入上開帳戶使附表編號一所示之支票能兌現，惟伊取
    得借款後即還給其他債權人等語，顯見被告持附表編號三所示之支票向丙○○借
    款時根本無意將借得之款項存入上開帳戶，以使附表編號一所示之支票兌現，其
    有施用詐術之情事甚明。被告所辯應係事後畏罪卸責之詞，不足採信；本案事證
    明確，被告之犯行洵堪認定。
二、核被告所為，係犯刑法第三百三十九條第一項之詐欺取財罪。被告行為後，刑法
    第四十一條業於九十年一月四日修正為「犯最重本刑為五年以下有期徒刑以下之
    刑之罪，而受六月以下有期徒刑或拘役之宣告，因身體、教育、職業、家庭之關
    係或其他正當事由，執行顯有困難者，得以一元以上三元以下折算一日，易科罰
    金。但確因不執行所宣告之刑，難收矯正之效或難以維持法秩序者，不在此限。
    」「併合處罰之數罪，均有前項情形，其應執行之刑逾六月者，亦同。」並於同
    年月十日公布施行，於同年月十二日生效，比較新舊法之規定，以變更後之新法
    對被告有利，依刑法第二條第一項前段之規定，自應適用裁判時之新法。爰審酌
    被告之犯罪動機、目的、手段、所詐得之款項、犯後態度，及事後已與告訴人達
    成民事和解，有和解書一紙附卷可憑等一切情狀，量處如主文所示之刑，並諭知
    易科罰金之折算標準。末查被告前於七十年間因過失致死案，經法院判處有期徒
    刑四月，如易科罰金以九元折算一日，於七十年十一月十三日易科罰金完畢後，
    五年以內未曾受有期徒刑以上刑之宣告，有臺灣高等法院檢察署刑案紀錄簡覆表
    一份附卷可稽，其因一時失慮，致罹刑章，經此次科刑教訓後，當知警惕，應無
    再犯之虞，本院因認其所受宣告之刑，以暫不執行為適當，併予宣告緩刑二年，
    以啟自新。
三、公訴意旨另以：被告甲○○經營建材買賣為業，明知其經濟狀況不佳亦無意付款
    ，竟意圖為自己不法利益，並基於概括犯意，於八十九年三、四月間，連續向永
    原建材行負責人丙○○訂購建材，並交付如附表編號一、二所示之支票供丙○○
    收執，丙○○依期提示均遭退票，因認被告此部分行為亦犯刑法第三百三十九條
    第一項之詐欺取財罪嫌云云。按犯罪事實，應依證據認定之，無證據不得推定其
    犯罪事實；不能證明被告犯罪者，應諭知無罪之判決；刑事訴訟法第一百五十四
    條、第三百零一條第一項分別定有明文。又告訴人之指訴，係以使被告受刑事訴
    追為目的，是其陳述是否與事實相符，仍應調查其他證據以資審認，最高法院著
    有五十二年台上字第一三００號判例可資參照。又刑法第三百三十九條第一項詐
    欺罪之成立，以意圖為自己或第三人不法所有，以詐術使人將本人或第三人之物
    交付為要件。所謂以詐術使人交付，必須被詐欺人因其詐欺而陷於錯誤，若其所
    用方法，不能認為詐術，亦不致使人陷於錯誤，即不構成該罪（參照最高法院四
    十八年台上字二六０號判例意旨）。再按一般債權債務關係，不論起因於借貸、
    買賣、出租、合夥、投資、跟會、承攬工程、提供勞務或其他法律行為，性質上
    均屬私法行為；而任何與金錢有關之交易或營利活動，都有正常風險，高利潤之
    投資活動或高利息之借貸行為，尤其具有極高之風險；事前選擇交易、借貸或投
    資對象，預防或避免可能之交易損失，是每一個從事交易之現代人應具備之常識
    ；如發生財務糾紛，當事人間無法就問題之解決達成協議，正當之處理方式應係
    透過民事程序，向法院民事庭提起訴訟或依非訟程序保全債權，或請求鄉、鎮、
    市公所進行調解。除債務人之行為確已符合詐欺、侵占、背信、偽造文書等罪名
    之構成要件外，原則上均與刑事犯罪行為無關。然而，長久以來，台灣社會債權
    人利用司法機關免費刑事程序索討債款之情形十分普遍，這些金錢糾紛案件，通
    常性質上屬於民事法律關係之清償債務事件，債權人為使刑事偵查審判機關受理
    這些案件，並達成迫使債務人出面解決債務之目的，常逕以債務人作為刑事被告
    ，向偵查機關提出告訴，或向審判機關提出自訴，期使債務人在面臨刑事程序之
    心理壓力下，出面解決債務，此種案件可稱之為「假性財產犯罪案件」。訊據被
    告甲○○堅詞否認有以附表編號一、二所示支票詐欺取財之犯行，並辯稱：伊向
    乙○○借用附表編號一、二所示之支票向丙○○購買建材及借調現金，嗣因伊之
    水泥工工作不太穩定，週轉不靈始未能依約存入票款使上開支票兌現，伊並無詐
    欺丙○○之意思等語。公訴人認被告涉犯此部分詐欺取財罪嫌，無非係以告訴人
    丙○○之指訴，及卷附如附表編號一、二所示之支票及退票理由單影本各二紙為
    其論斷依據。惟查：（一）如附表編號一所示之支票一紙係被告於八十九年三月
    中旬至永原建材行向丙○○訂購總價約三萬元之建材時所交付，丙○○於扣除貨
    款及月息三分之利息後找還二萬多元與被告，如附表編號二所示之支票係被告於
    八十九年三月下旬至永原建材行向丙○○調借現金週轉，丙○○扣除月息三分之
    利息後交付現金與被告等情，業據告訴人丙○○於本院審理時陳述明確，並經被
    告自承在卷（見本院九十年四月十日及同年月二十日訊問筆錄），是公訴人認被
    告均係持附表一、二所示之支票向告訴人訂購建材云云，容有違誤。（二）告訴
    人自承：伊與附表編號一、二所示支票之發票人洪素真素有往來，彼此交易紀錄
    一向良好，從無延遲給付之情事，伊所以接受被告所交付之上開支票，係衡量乙○○之信用等語（見卷附告訴人於八十九年八月二日所撰刑事告訴狀），而上開
    支票確係被告向乙○○借得乙節，亦據證人乙○○於本院審理時到庭具結證述屬
    實，顯然告訴人係因信賴上開支票之發票人乙○○信用，而非信賴被告之個人信
    用，始與被告交易建材及借貸款項，被告並無施用詐術之行為，告訴人亦無因信
    賴被告之經濟狀況而陷於錯誤致給付建材及借款之情事，此部分與詐欺取財罪之
    構成要件顯有未合。從而，被告持附表編號一、二所示之支票兩張向告訴人訂購
    建材及調借現金，應屬單純之債權債務糾紛，告訴人應透過民事程序，向法院民
    事庭提起訴訟或依非訟程序保全債權，或請求鄉、鎮、市公所進行調解；此部分
    不能證明被告犯罪，惟因公訴意旨認此部分與前揭論罪科刑部分有連續犯之裁判
    上一罪關係，爰不另為無罪之諭知。
據上論斷，應依刑事訴訟法第二百九十九條第一項前段，刑法第五十六條、第三百三
十九條第一項、第二條第一項前段、修正後刑法第四十一條第一項、第七十四條第二
款，罰金罰鍰提高標準條例第一條前段、第二條，判決如主文。
本案經檢察官鄭嘉欣到庭執行職務。
中    華    民    國      九十        年      五        月      十五    日
                                  臺灣板橋地方法院刑事第三庭
                                      法  官  樊  季  康
右正本證明與原本無異。
如不服本判決，應於判決送達後十日內，向本院提出上訴狀。
                                      書記官  馬  秀  芳
中    華    民    國      九十        年      五        月     二十一   日
附錄本案論罪科刑法條全文
刑法第三百三十九條第一項
刑法第三百三十九條
意圖為自己或第三人不法之所有，以詐術使人將本人或第三人之物交付者，處五年以
下有期徒刑、拘役或科或併科一千元以下罰金。
以前項方法得財產上不法之利益或使第三人得之者亦同。
前二項之未遂犯罰之。
附表：
┌─┬─────┬────┬─────┬───┬────────────┐
│編│支票號碼  │發票日  │面      額│發票人│付  款  人  及  帳  號  │
│號│          │        │（新臺幣）│      │                        │
├─┼─────┼────┼─────┼───┼────────────┤
│一│QC0000000 │89.4.20.│陸萬元    │乙○○│台北國際商業銀行雙園分行│
│  │          │        │          │（起訴│帳號：00000000號│
│  │          │        │          │書誤載│                        │
│  │          │        │          │為黃淑│                        │
│  │          │        │          │真）  │                        │
├─┼─────┼────┼─────┼───┼────────────┤
│二│QC0000000 │89.5.25.│參萬元    │乙○○│同                    右│
│  │          │        │          │      │                        │
├─┼─────┼────┼─────┼───┼────────────┤
│三│QC0000000 │89.6.15.│陸萬元    │乙○○│同                    右│
│  │          │        │          │      │                        │
└─┴─────┴────┴─────┴───┴────────────┘


司法院資訊處製作；財團法人民間司法改革基金會備份。
